臺灣彰化地方法院彰化簡易庭民事簡易判決
110年度彰簡字第18號
原      告  王秀玉  


被      告  謝金華  
上列當事人間塗銷抵押權登記事件，本院於民國110年4月7日言
詞辯論終結，判決如下：
    主      文
被告應將坐落彰化縣○○鎮○○段0000地號土地及同段139建號建物
於民國104年7月7日以彰化縣鹿港地政事務所104年鹿登資字第04
1080號收件字號設定之普通抵押權塗銷。
訴訟費用由被告負擔。
    事實及理由
原告聲明：如主文第1項所示。陳述：
  ㈠原告為坐落彰化縣○○鎮○○段0000地號土地及同段139建號建物
    （下合稱系爭不動產）之共有人，並非陳麗雲借名登記為原
    告名義。兩造互不認識，亦無借貸之債權債務關係。
  ㈡原告前將身分證、印鑑章、印鑑證明、所有權狀等證件資料
    交付姜雅馨辦理節稅事務，姜雅馨未經原告授與代理權，竟
    以原告交付之上開資料，無權代理原告以系爭不動產之應有
    部分向彰化縣鹿港地政事務所（下稱鹿港地政所）申請為被
    告設定普通抵押權，擔保「原告對被告於民國104年6月15日
    所立借貸契約發生之債務」（下稱系爭債務），經鹿港地政
    所於104年7月7日以104年鹿登資字第041080號收件字號登記
    完畢（下合稱系爭抵押權），自非正當。
  ㈢為此依物上請求權之法律關係，請求判決如主文第1項所示。
被告聲明：原告之訴駁回。陳述：
  ㈠陳麗雲向被告聲稱，系爭不動產實際上為其共有，借名登記
    為原告名義。陳麗雲、姜雅馨為向被告借款，始設定系爭抵
    押權以擔保其等對被告之借款債務。
  ㈡被告得知原告否認系爭抵押權之存在而提起本件後，已對原
    告與陳麗雲提出詐欺之刑事告訴。
民事訴訟法第277條規定「當事人主張有利於己之事實者，就其
  事實有舉證之責任。但法律別有規定，或依其情形顯失公平者
  ，不在此限」，土地法第43條規定「依本法所為之登記，有絕
  對效力」。否認地政機關依土地法第43條所為土地或建物之所
  有權登記者，自應就該有利於己之事實，負舉證責任。經查：
  原告主張其為系爭不動產之共有人，被告登記為抵押權人之事
  實，業據其提出土地及建物登記謄本為證，並經本院向鹿港地
  政所調取土地登記申請書提示兩造辯論。被告對上開謄本及申
  請書形式上不爭執，其雖辯稱系爭不動產實際上為陳麗雲共有
  ，借名登記為原告名義，然證人陳麗雲於本院證稱，其與原告
  僅有點頭之交，並無金錢往來，並未證明有何借名登記情事，
  依此尚難認被告所辯可採，堪信原告主張為真。
民法第475條原規定「消費借貸，因金錢或其他代替物之交付而
  生效力」，該條雖於88年4月21日修正時刪除，然並非欲以否
  定消費借貸之要物性，而係更加確認消費借貸為要物契約之法
  律性質。貸與人主張已將借款交付借用人而成立消費借貸關係
  者，自應就該已將借款交付之事實負舉證責任。其次，民法第
  767條第1項中段規定「所有人對於妨害其所有權者，得請求除
  去之」，第860條規定「稱普通抵押權者，謂債權人對於債務
  人或第三人不移轉占有而供其債權擔保之不動產，得就該不動
  產賣得價金優先受償之權」，第861條第1項規定「抵押權所擔
  保者為原債權、利息、遲延利息、違約金及實行抵押權之費用
  。但契約另有約定者，不在此限」。抵押權為擔保物權，具有
  從屬性，倘無所擔保之債權存在，抵押權即無由成立，自應許
  抵押人請求塗銷該抵押權之設定登記。經查：
  ㈠原告主張兩造間無借貸關係，系爭抵押權所擔保系爭債務不
    存在之事實，為被告否認，並以陳麗雲、姜雅馨為向被告借
    款，始設定系爭抵押權以擔保其等對被告之借款債務置辯。
    依前開謄本及申請書所載擔保債權種類及範圍，為債務人即
    原告對抵押權人即被告於104年6月15日所立借貸契約發生之
    債務，尚非陳麗雲、姜雅馨與被告間所生之債務，而依被告
    前開所辯，其係將金錢貸與陳麗雲、姜雅馨，而非原告，已
    難認兩造間有何消費借貸關係存在。其次，證人姜雅馨於本
    院證稱，用於設定系爭抵押權之證件資料為原告提供，但未
    見過系爭債務之書面，或經手兩造間之金錢往來；證人陳麗
    雲於本院證稱，早期曾與被告有金錢往來，未曾與原告有金
    錢往來，未見過系爭抵押權之申請設定資料，未見過系爭債
    務之書面，只見過姜雅馨所持系爭抵押權之他項權利證明書
    。是依上開證人所述，益難認系爭抵押權擔保之系爭債務存
    在，堪信原告主張為真。
  ㈡檢察官偵查之結果，無拘束民事訴訟之效力，而刑事判決所
    為事實之認定，於獨立民事訴訟之裁判時，亦不受其拘束。
    被告以其遭原告與陳麗雲詐欺為由所提出之刑事告訴，無論
    偵審結果如何，本院仍應就本件獨立判斷，不受拘束，附此
    敘明。
  ㈢系爭抵押權所擔保之系爭債務既不存在，系爭抵押權即無由
    成立，依民法第767條第1項中段規定，自應許原告請求塗銷
    其設定登記。從而原告依物上請求權之法律關係，請求判決
    如主文第1項所示，為有理由，應予准許。
本件判決事證已臻明確，兩造其餘主張及舉證，核與判決結果
  無影響，不另論述。
訴訟費用負擔之依據：民事訴訟法第78條。
中　　華　　民　　國　　110 　年　　5 　　月　　5 　　日
                  彰化簡易庭  法  官  廖政勝
以上正本係照原本作成。
如不服本判決，應於判決送達後20日內，向本院提出上訴狀，並
按應送達於他造之人數提出繕本或影本，及繳納第二審裁判費。
中　　華　　民　　國　　110 　年　　5 　　月　　5 　　日
                              書記官  彭品嘉